【裁判字號】    88,上訴,1040
【裁判日期】    890621
【裁判案由】    偽造文書等
【裁判全文】
臺灣高等法院臺中分院刑事判決                  八十八年度上訴字第一四號
    上  訴  人
    即  被  告  壬○○
                辛○○
    共      同
    選任辯護人  林益輝
                方文獻
    自  訴  人  寅○○
                戊○○○
                丑○○
                甲○○
                乙○○
右上訴人因偽造文書等案件，不服台灣南投地方法院八十七年度自字第六號中華民國
八十八年三月十八日第一審判決，提起上訴，本院判決如左：
    主  文
上訴駁回。
    事  實
一、林玉貴（由原審法院通緝中）為辛○○之配偶，而辛○○為壬○○之子，林玉貴
    分別於民國（下同）八十四年間、八十五年間以辛○○、壬○○之名義召集外標
    制互助會，籌聚資金，以辛○○為會首之互助會，會員二十三名、會款每月新臺
    幣（下同）二萬元、會期自八十四年十二月二十五日起至八十六年十月二十五日
    止，其中戊○○○參加二會，甲○○加入一會，以壬○○為會首之互助會，會員
    二十一名、會款每月三萬元、會期自八十五年十月五日起至八十七年六月五日止
    ，其中寅○○、丑○○、甲○○及乙○○（以其配偶廖明宏名義為之）各參加一
    會。詎林玉貴、辛○○、壬○○三人共同基於概括犯意之聯絡，意圖為自己不法
    之所有，自八十六年二月起，在南投縣埔里鎮新興巷二十九之一號住處或其經營
    之肉舖店內，於辛○○為會首之互助會中，明知會員子○○、巳○○、午○○未
    分別於八十六年二月二十五日、五月二十五日、六月二十五日投標，竟由林玉貴
    及辛○○冒用子○○、巳○○、午○○名義，在標單上偽造子○○、巳○○、午
    ○○姓名及各標金八千一百元、一萬一千元、一萬二千元，即向其他活會會員詐
    稱為該被冒名之會員得標，向被冒名之人則又詐稱係他人得標，致使活會會員及
    被冒名之會員陷於錯誤，而付出會金，分別詐得十八萬元、十二萬元、十萬元，
    共詐騙金額四十萬元；於壬○○為會首之互助會中，明知會員庚○○、廖明宏（
    即乙○○）未分別於八十六年四月五日、五月五日投標，亦由林玉貴及壬○○假
    冒庚○○、廖明宏名義，在標單上偽造庚○○、廖明宏姓名及各標金七千八百元
    、八千二百五十元，以同一方式向其他活會會員詐稱為該被冒名之會員得標，向
    被冒名之人則又詐稱係他人得標，致使活會會員及被冒名之會員陷於錯誤，而付
    出會金，分別詐得四十五萬元、四十二萬元，共詐騙金額八十七萬元，總計二會
    共詐得金額一百二十七萬元。足以生損害於被偽造署押之會員及其他活會會員之
    權益。
二、案經戊○○○、寅○○、丑○○、甲○○、乙○○提起自訴，並經台灣南投地方
    法院檢察署移送併案審理。
    理  由
一、訊據上訴人即被告（下稱被告）壬○○、辛○○矢口否認有何偽造文書及詐欺犯
    行，均辯稱：是林玉貴招的會，與其等無關，其等皆不知情云云。經查：(一)、上
    開事實，業據自訴人戊○○○、寅○○、丑○○、甲○○、乙○○迭於原審及本
    院指訴綦詳，核與會員巳○○於台灣南投地方法院檢察署八十六年度偵字第五五
    九三號偵查查案所提出告訴意旨相符合（見上開偵查卷第三─四頁），參以證人
    己○○於偵查中陳稱：「（你有參加會首壬○○起的三萬元之互助會？）有的，
    會是最後一會標到，我沒有拿到人就跑了」（見第五二九二號偵查卷第七十三頁
    ），會員庚○○之妻辰○○於偵查中陳稱：「參加壬○○互助會一會，用庚○○
    名義參加．．．是他來麵攤找我丈夫（庚○○）參加．．．因他（庚○○）中風
    就由我來繳，繳了十會，後來我要標會時就標得很高都標不到．．．（為何會首
    冒標還打電話給你？）打電話給我是辛○○打給我的」（見同上偵查卷第五十二
    ─五十三頁），會員丁○○於偵查及本院均指陳：係受壬○○之邀而參加互助會
    等語（見同上偵查卷第七十四頁；本院卷第四十四頁），丙○○於原審證稱：「
    壬○○、辛○○父子皆在菜市場工作，皆有收過我的會錢，後來說林玉貴經濟困
    難，無法負責」（見原審卷第九十二頁）、另於本院證稱：「這次是辛○○邀我
    ，我賣豬肉，他到我豬肉攤邀我參加．．．我只去二次看開標，辛○○在主持．
    ．．辛○○每月來收會錢，順便說標得會金是多少錢」等語（見本院卷第七十頁
    ），堪認被告壬○○、辛○○均參與互助會之召集、主持開標及收取會款等事項
    ，就偽造標單而訛詐會款，與林玉貴之間顯有犯意聯絡及行為分擔。證人子○○
    迭於偵查、原審及本院證稱：係林玉貴所邀互助會，由林玉貴向伊收取會款等語
    ；會員卯○○於本院證稱：是林玉貴在市場邀伊參加互助會，並由林玉貴收取會
    款等語，因林玉貴亦為本件共犯之一，尚不足據其證詞採為對被告等有利之認定
    。又證人莊淙權（即癸○○）於本院雖證述：互助會為林玉貴所召集，與被告等
    無關云云，惟該證人乃被告壬○○之子、被告辛○○之弟，所為證詞難免偏袒迴
    護被告等，亦不足據其證詞為有利被告等之認定。此外，復有該二互助會之互助
    會簿、、會員名冊、得標順序表等在卷可憑（見原審卷第四─十八頁、第一一五
    ─一二四頁）。(二)、林玉貴為辛○○之配偶，而辛○○為壬○○之子，有戶籍謄
    本一紙附卷可稽（見原審卷第八十八頁）。其等均屬同財共居之親屬，林玉貴以
    被告二人之名義招集互助會，須經被告二人之同意，被告等焉有不知之理，況且
    被告等於檢察官偵查中曾供述向會員收取會款之事實，加以自訴人等曾將會款在
    被告上開住處或其經營之肉舖店內交予被告二人等情，分別經自訴人戊○○○、
    寅○○、丑○○、甲○○、乙○○陳述明白。又會員巳○○、段澄洲為被告辛○○之弟癸○○所邀集入會，亦有巳○○、段澄洲、癸○○於偵查中之證述為憑，
    且該二互助會每次開標之地點係在被告之住處或其肉舖內，被告二人實難諉為不
    知或未曾參與，足見該二互助會為林玉貴與被告二人所共同招集負責無誤。而被
    告二人與林玉貴上開冒標之事實，有證人己○○於偵查證述：有標到會，但錢未
    拿到等語見第五二九二號偵查卷第七十三頁）可，證人子○○於偵查中證述：有
    參加二會，尚未得標等語（見同上偵查卷第七十一頁反面）可稽。另冒用廖敏宏
    名義投標事實，有自訴人乙○○之指訴，冒用庚○○名義投標之事實，已據證人
    辰○○於偵查中證述屬實；冒用巳○○名義投標之事實，經證人巳○○於偵查提
    出告訴意旨綦詳，有告訴狀一紙在卷可憑，衡之巳○○自無可能於八十六年五月
    二十五日標得會款後，尚於八十六年五月二十九日再會款二萬元給被告辛○○
    ，有台中市第五信用合作社款單一紙以資佐證，是被告二人冒標之事實應屬明
    確。而該二互助會分別於八十六年六月二十五日、八十六年七月五日相繼無故宣
    告倒會之事實，迭經自訴人指訴綦詳，且為被告二人所自承，林玉貴並因而潛逃
    ，經原審法院於八十七年十月二十日通緝在案，有通緝書可按（見原審卷第一０
    八頁頁）。(三)、綜上所述，被告等實有偽造標單冒標，並詐取自訴人等上開財物
    之犯行，被告二人前開所辯，顯難採信，本件事證明確，其等上揭被訴犯行均足
    堪認定，應依法論罪科刑。本院依辯護人之聲請傳喚互助會員己○○、辰○○、
    午○○及庚○○，惟未到庭，因本件事實據上開分別在偵查、原審及本院到場作
    證之互助會員之證詞，已甚明確，核無再予傳喚之必要，附予敘明。
二、查民間互助會之標會單，乃依習慣足以表示其會員願出利息若干之意思，參與競
    標之用，有通知證明之性質，自屬刑法第二百二十條第一項以文書論之私文書。
    核被告辛○○、壬○○所為，係犯刑法第二百十六條、第二百二十條、第二百十
    條之行使偽造私文書罪及刑法第三百三十九條第一項之詐欺罪。其等偽造署押之
    行為，乃係偽造文書之階段行為；偽造後復持以行使，偽造文書之低度行為應為
    行使之高度行為所吸收，均不另論罪。被告辛○○、壬○○與林玉貴間有犯意聯
    絡及行為分擔，為共同正犯。而其各次行使偽造私文書，向多數活會會員及被冒
    名之會員行詐，乃一行為而觸犯數罪名，為想像競合犯。又其多次詐欺及行使偽
    造私文書犯行，均時間緊接，方法相同，而觸犯構成要件相同之罪名，顯係基於
    概括之犯意反覆為之，均應依連續犯之規定，分別論以連續偽造私文書及連續詐
    欺之一罪，並依法加重其刑。另其所犯連續詐欺罪、連續行使偽造私文書罪，二
    罪間有方法結果之牽連關係，為裁判上之一罪，應依刑法第五十五條規定從一重
    之連續行使偽造私文書罪處斷。又台灣南投地方法院檢察署八十七度偵續字第二
    三號（含八十六年度偵字第五五九三、五二九二號）移送原審法院併案審理部分
    之犯罪事實，與本件自訴案件之犯罪事實相同，原審法院自得併予審判，亦敘明
    之。原審依據上述理由，適用刑法第二十八條、第五十六條、第二百十六條、第
    二百二十條第一項、第二百十條、第三百三十九條第一項、第五十五條，罰金罰
    鍰提高標準條例第一條前段，並審酌被告二人犯罪動機、目的、被害人所受損害
    及犯後均無悔意之態度等一切情狀，各量處有期徒刑六月之刑。另敘明偽造署押
    及標單皆已廢失不存在，爰不併予宣告沒收。經核其認事用法俱無不合，量刑亦
    稱允適，被告等提起上訴，猶執陳詞否認有行使偽造文書、詐欺等犯行而指摘原
    判決不當，非有理由，應予駁回。
據上論斷，應依刑事訴訟法第三百六十八條，判決如主文。
中      華      民      國    八十九     年      六       月    二十一  日
                                  台灣高等法院台中分院刑事第七庭
                                        審判長法  官  江  錫  麟
                                              法  官  趙  春  碧
                                              法  官  黃  日  隆
右正本證明與原本無異。
如不服本判決應於收受送達後十日內向本院提出上訴書狀，其未述上訴之理由者並
得於提起上訴後十日內向本院補提理由書（均須按他造當事人之人數附繕本）。
                                              書記官  謝  雅  惠
中      華      民      國    八十九     年      六       月    二十七  日
                                                                        Ａ


司法院資訊處製作；財團法人民間司法改革基金會備份。
